臺灣高等法院臺中分院民事判決
                                     109年度重上字第90號
上  訴  人  信昌窯業股份有限公司

法定代理人  王經綸  
訴訟代理人  張顥璞律師
複  代理人  洪懷舒律師
被  上訴人  玉禮實業股份有限公司


法定代理人  賴明峰  
訴訟代理人  黃仕翰律師
            游弘誠律師
            呂紹宏律師
複  代理人  張家和律師（辯論終結後解除委任）
            陳俊翔律師
            蘇庭萱律師
被  上訴人  有祈閎有限公司

法定代理人  沈昌賢  

訴訟代理人  吳祺閎  
被  上訴人  金崧鎰實業有限公司


法定代理人  陳育柔  
被  上訴人  銘盛企業有限公司

法定代理人  蕭富美  
上  二  人
訴訟代理人  陳坤福  
上列當事人間請求損害賠償事件，上訴人對於民國109年2月27日
臺灣苗栗地方法院109年度重訴字第7號第一審判決提起上訴，，
本院於110年4月7日言詞辯論終結，判決如下：
    主  文
上訴駁回。
第二審訴訟費用由上訴人負擔。
    事實及理由
壹、上訴人主張： 　　
    上訴人於民國101年8月10日將其所有坐落苗栗縣○○市○○○段0
    00000○0000○0000○0000地號土地，及其上同段000建號建物
    即門牌號碼苗栗縣○○市○○路000巷00號廠房（下稱系爭廠房
    ），出租予訴外人○○○○股份有限公司（下稱○○公司），約定
    租期至106年8月9日。嗣因○○公司積欠租金無力償還，上訴
    人乃就○○公司置於系爭廠房內之物品及設備行使留置權。而
    因○○公司所有置於系爭廠房內如附件一所示之機器設備，業
    經被上訴人玉禮實業股份有限公司（下稱玉禮公司）依動產
    擔保交易法設定動產抵押，上訴人雖同意玉禮公司拍賣動產
    抵押標的物，惟於拍賣前已通知玉禮公司不得拆除動產抵押
    標的物以外之設備，嗣由被上訴人有祈閎有限公司（下稱有
    祈閎公司）得標。玉禮公司明知系爭廠房內仍有非屬動產抵
    押標的物之物品及設備，竟與有祈閎公司簽立約定契約書（
    下稱系爭契約書），同意有祈閎公司拆除系爭廠房內所有電
    力設備及電線，有祈閎公司經理吳祺閎並與被上訴人金崧鎰
    實業有限公司（下稱金崧鎰公司）、被上訴人銘盛企業有限
    公司（下稱銘盛公司）實際負責人陳坤福於106年9月15日前
    後，帶同工人至系爭廠房拆除如附件二所示不在動產抵押範
    圍內之電纜線設備，而共同侵害上訴人對於該等電纜線設備
    之留置權，致上訴人受有633萬9496元之損害。又有祈閎公
    司負責人黃少輝於107年5月8日至107年7月12日，雇用訴外
    人葉才維、周宗言，數次毀損系爭廠房內之監視器設備，上
    訴人為修復監視器設備支出8萬6100元，以上合計642萬5596
    元，為此依民法第184條第1項前段、第185條規定，請求被
    上訴人連帶給付642萬5596元（上訴人於原審另主張被上訴
    人共同侵害其所有設置於系爭廠房內之電力設備、連接電纜
    線等物品之「所有權」部分，業據上訴人於本院言詞辯論時
    明確表示不再主張，只主張上開「留置權」被侵害之事實，
    本院卷二333頁）。
貳、被上訴人部分：
一、玉禮公司抗辯：
　　玉禮公司所拍賣者均為○○公司設定動產抵押之標的物及其從
    屬之電源或控制箱、電源控制設備，並無上訴人所指之非動
    產抵押設備，且拍賣範圍事前業經上訴人同意，並無不法侵
    害上訴人之留置權。玉禮公司於拍賣後並未介入後續拆除程
    序，更無與有祈閎公司訂立系爭契約書而同意有祈閎公司拆
    除所有電力設備及電線。上訴人至今仍未能舉證證明究竟由
    何人、於何時、以何方法、破壞哪些非屬動產抵押標的物之
    電纜線設備，其請求自無理由。
二、有祈閎公司抗辯：
　　有祈閎公司向玉禮公司標得之範圍是系爭廠房內台灣電力公
    司（下稱台電）電錶以下之所有電力設備。有祈閎公司得標
    後，應上訴人負責人王經綸之要求，同意將得標物品其中之
    油浸式變壓器等一部分原屬動產抵押標的物之設備保留給王
    經綸，而未拆除，否認有毀損上訴人所指非屬動產抵押標的
    物之電纜線設備之事實。
三、金崧鎰公司、銘盛公司抗辯：
　　否認有拆除系爭廠房內非屬動產抵押標的物之電纜線設備之
    事實。
參、原審為上訴人一部勝訴一部敗訴之判決，即判命有祈閎公司
    應給付上訴人8萬6100元本息，而駁回上訴人其餘請求。上
    訴人就其敗訴部分全部不服，提起上訴。並上訴聲明：㈠原
    判決關於駁回上訴人後開第二項之訴及假執行之聲請均廢棄
    。㈡上開廢棄部分，被上訴人應連帶給付上訴人633萬9496元
    ，及自起訴狀繕本送達翌日起至清償日止，按年息5％計算之
    利息。㈢願供擔保，請准宣告假執行。被上訴人則均答辯聲
    明：上訴駁回。如受不利判決，願供擔保請准宣告免為假執
    行。
肆、兩造不爭執事項：（本院卷一342頁） 
一、上訴人將系爭廠房自101年8月10日出租○○公司，約定租期至
    106年8月9日止（廠房租賃契約書詳原審卷37-47頁），嗣○○
    公司因積欠租金無力償還，上訴人乃就○○公司置於系爭廠房
    內之設備及物品行使留置權。
二、○○公司置於系爭廠房內，如附件一所示之機器設備，業於10
    5年3月3日設定動產抵押予玉禮公司，擔保期間為105年3月3
    日至115年3月3日（動產抵押契約書詳原審卷119-125頁）。
    上訴人同意玉禮公司拍賣○○公司設定動產抵押之機器設備，
    並由德益法律事務所於106年8月25日在系爭廠房進行拍賣（
    拍賣紀錄詳原審卷405頁），由有祈閎公司得標。
三、有祈閎公司經理吳祺閎及金崧鎰公司、銘盛公司負責人陳坤
    福於106年9月15日前後，帶同工人前往系爭廠房拆除有祈閎
    公司得標之機器設備。
伍、本院之判斷：
一、按依民法第184條第1項前段規定，侵權行為之成立，須行為
    人因故意過失不法侵害他人權利，亦即行為人須具備歸責性
    、違法性，並不法行為與損害間有因果關係，始能成立，且
    主張侵權行為損害賠償請求權之人，對於侵權行為之成立要
    件應負舉證責任。又以權利被不法侵害為原因，提起請求損
    害賠償之訴，須先就其主張之權利存在之事實，負舉證之責
    任，如不能證明有此項權利存在時，即不發生侵權行為之問
    題，自無損害賠償請求權之可言。就歸責事由而言，無論行
    為人因作為或不作為而生之侵權責任，均以行為人負有注意
    義務為前提，在當事人間無一定之特殊關係（如當事人間為
    不相識之陌生人）之情形下，行為人對於他人並不負一般防
    範損害之注意義務。就違法性而論，倘行為人所從事者為社
    會上一般正常之交易行為或經濟活動，除被害人能證明其具
    有不法性外，亦難概認為侵害行為，以維護侵權行為制度在
    於兼顧「權益保護」與「行為自由」之旨意。
二、經查：
（一）依上訴人起訴狀所載：「原告遂同意玉禮公司拍賣○○公司
      設定有動產擔保之物，惟於拍賣前即通知玉禮公司不得拆
      除非動產擔保項目以外之部分」（原審卷15頁），及於本
      院審理時所述：上訴人請求權基礎為民法第184條第1項前
      段，被上訴人故意侵害上訴人對電纜線之留置權，權利標
      的如原證6估價單（即附件二）所有項次，但不包括工資
      及估價單第5頁，不再主張被上訴人侵害上訴人之所有權
      等語（本院卷二332、333頁），可見本件上訴人乃主張其
      對○○公司所有設置於系爭廠房內，且不在附件一所示動產
      抵押範圍內之物品及設備有留置權，被上訴人以拆除搬運
      附件二所示電纜線設備之方式故意侵害其對該等電纜線設
      備之留置權云云。然此為被上訴人所否認，參諸前揭說明
      ，應由上訴人就其留置權標的物之存在、被上訴人故意侵
      害其留置權標的物，致其受有損害等侵權行為之成立要件
      負舉證責任。惟上訴人起訴時主張：被上訴人拆除搬運上
      訴人將系爭廠房出租予○○公司時所提供之電力設備包括消
      防發電機一台，及連接電表之電纜線，此等設備均屬上訴
      人固有資產，而非○○公司所有（原審卷15頁）；嗣於本院
      審理時改稱：我造主張受損的物品就是原證6（即附件二
      ）估價的電纜線、開關、油浸式變壓器，沒有包括消防發
      電機。101年將系爭廠房出租給○○公司後，○○公司有將廠
      房內全部設備包含電纜線整個換新（本院卷一380頁、卷
      二191、332、333頁）。關於被侵害之標的為何？是否包
      括消防發電機？究竟為上訴人所有或○○公司所有等，上訴
      人前後主張顯然不一，已難憑採。
（二）又上訴人主張有祈閎公司經理吳祺閎與金崧鎰公司、銘盛
      公司實際負責人陳坤福於106年9月15日前後，帶同工人至
      系爭廠房拆除如附件二所示不在動產抵押範圍內之電纜線
      設備（本院卷二32頁）云云。惟○○公司前對上訴人負責人
      王經綸提出竊盜等罪之告訴，王經綸於106年9月26日警詢
      時陳述：○○公司因長期積欠租金，信昌公司於106年8月4
      日終止租約，我有寄發存證信函，他們收到之後就立即撤
      離人員、機具、車輛，106年8月5日○○公司人員撤離之後
      ，我請鎖匠更換門鎖。目前廠區內之器材、產品、物品屬
      何人所有，我們不能確認，因為○○公司債權人玉禮公司有
      出面主張動產擔保抵押權，日盛租賃公司也有出面主張有
      部分設備是附條件買賣，所有權屬於日盛租賃公司。玉禮
      公司106年8月8日發存證信函給我，主張他們要行使動產
      擔保抵押權，我諮詢過律師後跟對方協商處理方式，玉禮
      公司要求在8月25日拍賣設定動產抵押的設備，我依動產
      擔保交易法規定，無權阻止玉禮公司拍賣，因此就將廠區
      交由他們進行拆除，並由他們實施門禁管制，拆除完成後
      再交還給信昌公司，至於玉禮公司如何拆除、如何搬動，
      要詢問玉禮公司。我沒有竊取○○公司所有之工業用電纜線
      等電力設備及廠區中之器材，也不知道那些電纜線、物品
      現於何處，廠房內之器材設備沒有清冊等語（苗栗地檢10
      6年度他字第978號卷19-22頁）。由王經綸於上開警詢時
      僅表示系爭廠房內之器材設備經玉禮公司、日盛租賃公司
      各自主張動產抵押、附條件買賣，現由玉禮公司進行拆除
      及門禁管制，○○公司之器材設備沒有清冊，伊不知道那些
      器材設備在哪裡，而完全未提及尚有伊主張留置權之電纜
      線設備，未經伊同意即遭被上訴人拆除搬運之情事，可見
      上訴人於106年9月26日警詢時並不認為吳祺閎、陳坤福於
      106年9月15日前後帶同工人至系爭廠房拆除搬運機器設備
      之行為，有侵害其留置權。此外，上訴人復未就106年8月
      5日○○公司退場時有在系爭廠房內遺留附件二所示電纜線
      設備，事後遭被上訴人拆除搬運等情，舉證以實其說，則
      上訴人主張之留置權之標的物是否確實存在，暨究係於何
      時、被何人侵害等，均屬可疑。
（三）另留置權係以占有留置物為成立及存續要件（民法第928
      條第1項前段參照）。本件依王經綸前揭警詢中之陳述，
      併參酌其於106年8月25日將系爭廠房之門禁、保全系統交
      予玉禮公司林○○及金崧鎰公司、銘盛公司陳坤福，陳坤福
      再轉交給有祈閎公司負責人黃少輝，有玉禮公司林○○、銘
      盛公司及金崧鎰公司陳坤福出具之簽單收可憑（原審卷27
      3頁），並經黃少輝於原審陳明在卷（原審卷329頁），可
      見上訴人因同意玉禮公司行使對○○公司機器設備設定動產
      抵押之權利，而將系爭廠房全部交予玉禮公司進行拍賣，
      及得標之有祈閎公司暨其所委託之金崧鎰公司、銘盛公司
      進行拆除。上訴人既基於自己之意思，將系爭廠房及廠房
      內全部機器設備交予被上訴人占有，顯然欠缺占有留置物
      之外觀，則被上訴人拆除系爭廠房內之機器設備時，即無
      從認知上訴人有對系爭廠房內任何○○公司遺留之機器設備
      行使留置權之意思。被上訴人既係為實行動產抵押及得標
      人之權利，而拆除搬運系爭廠房內之機器設備，並無故意
      侵害上訴人留置權之不法性可言，參諸前揭說明，自不構
      成民法第184條第1項前段之故意侵權行為。上訴人雖主張
      其事前已告知被上訴人不得拆除動產擔保項目以外之設備
      云云。然此為被上訴人所否認，有祈閎公司主張：台電以
      下的所有電線，都是我標到的範圍，這是拆除前大家講好
      的，當時林○○、游弘誠律師、王經綸夫妻及兒子、陳坤福
      夫妻王忠儀等人都在場。我標到之後，陳坤福來跟我談，
      由他負責拆除，他的拆工我給他50萬元。王經綸在我標到
      之後，來跟我說廠區的油浸式變壓器留給他，方便他出租
      ，我有同意，這是我送給他的等語（本院卷二33頁），經
      核與證人林○○於本院證述：拍賣前我有跟王經綸、吳祺閎
      確認過，也一起巡視過整個整區，除了台電設備外，整個
      廠區所有變壓器以下，包括變壓器、電纜線都在拍賣範圍
      內，我們設定動產抵押的設備有包括變壓器及其下的電纜
      線，設備及這些動力設備合在一起才能使用等語（本院卷
      二164、165頁），及證人王忠儀於本院證稱：我聽到玉禮
      公司要拍賣設備，介紹有祈閎公司來標，我有跟王經綸夫
      妻及他兒子確認過，台電部分不能拆，台電以下的變壓器
      、電纜線、控制箱全部都可以拆去拍賣，當時林○○、陳坤
      福、吳祺閎也在場，大家一起巡視廠區，王經綸同意變壓
      器及其下電纜線都可以拍賣，吳祺閎才去標。後來進去拆
      ，王經綸也都沒有意見，等拆到變壓器時，王經綸問說可
      不可以留變壓器、小開關給他，我問過陳坤福後，同意送
      給王經綸等語（本院卷○000-000頁），相互吻合，堪信為
      真，足見上訴人於拍賣前，曾同意系爭廠房台電以下之全
      部設備包含變壓器、電纜線，均在玉禮公司得拍賣拆除之
      範圍，是上訴人辯稱其事前已告知被上訴人不得拆除動產
      擔保以外之項目云云，不足採信。
（四）上訴人雖又主張玉禮公司與有祈閎公司訂立系爭契約書（
      原審卷49頁），同意有祈閎公司拆除系爭廠房內所有電力
      設備及電線，侵害上訴人之留置權云云。惟玉禮公司否認
      系爭契約書之真正，而觀諸系爭契約書上有2個玉禮公司
      之公司章，然該2個公司章明顯不同。且系爭契約上並無
      訂約之乙方有祈閎公司及其法定代理人黃少輝之簽名蓋章
      ，亦無見證人德益法律事務所游弘誠律師之簽名蓋章，依
      其形式尚難認系爭契約書為真正且已成立，自亦不足執為
      有利上訴人之認定。
三、綜據前揭說明，上訴人並未舉證證明○○公司退場時確有在系
    爭廠房內遺留附件二所示電纜線設備之事實，亦未舉證證明
    被上訴人有以拆除搬運該等電纜線設備之方式故意侵害其留
    置權之共同侵權行為，則上訴人依民法第184條第1項前段、
    第185條第1項規定，請求被上訴人連帶給付633萬9496元本
    息，洵屬無據，不應准許。
陸、綜上所述，上訴人依民法第184條第1項前段、第185條規定
    ，請求被上訴人連帶給付上訴人633萬9496元，及自起訴狀
    繕本送達翌日起至清償日止，按年息5％計算之利息，為無理
    由，不應准許。原審就此部分為上訴人敗訴之判決，並無不
    合，上訴人仍執陳詞，指摘原判決不當，求予廢棄改判，為
    無理由，應駁回其上訴。
柒、本件事證已臻明確，兩造其餘攻擊防禦方法及所用之證據，
    經本院斟酌後，認為均不足以影響判決之結果，爰不逐一論
    列，附此敘明。
捌、據上論結，本件上訴為無理由，爰判決如主文。 
中　　華　　民　　國　　110 　年　　4 　　月　　21　　日
        　　      民事第八庭  審判長法　官  杭起鶴
　　　　　　　　　　　　　　        法　官  黃裕仁
　　　　　　　　　　　　　　　      法　官  羅智文                     
正本係照原本作成。          
如不服本判決，應於收受送達後二十日內向本院提出上訴書狀，
其未表明上訴理由者，應於提出上訴後二十日內向本院補提理由
書狀（均須按他造當事人之人數附繕本）。
上訴時應提出委任律師或具有律師資格之人之委任狀；委任有律
師資格者，另應附具律師資格證書及釋明委任人與受任人有民事
訴訟法第四百六十六條之一第一項但書或第二項所定關係之釋明
文書影本。如委任律師提起上訴者，應一併繳納上訴裁判費。  
             

                                    書記官  詹錫朋
　　　　　　　　　
中　　華　　民　　國　　110 　年　　4 　　月　　21　　日
                               



附件一 ○○公司設定予玉禮公司之動產抵押標的物明細　　　　　　　　　　　　　　　　　　　
附件二 上訴人主張被上訴人侵害其留置權之標的物明細
　　  （不含工資及估價單第5頁）